【裁判字號】    97,上易,162
【裁判日期】    970930
【裁判案由】    確認債權不存在等
【裁判全文】
臺灣高等法院民事判決                 97年度上易字第162號
上  訴  人  乙○○
            丙○
共      同
訴訟代理人  陳德峰律師
複  代理人  周建才律師
被  上訴人  甲○○
訴訟代理人  余俊儒律師
複  代理人  王盈智律師
上列當事人間請求確認債權不存在等事件，上訴人對於中華民國
96年12月31日臺灣士林地方法院96年度訴字第945號第一審判決
提起上訴後，於本院為訴之變更，經本院於97年9月16日言詞辯
論終結，判決如下：
    主      文
上訴人變更之訴駁回。
變更之訴訴訟費用由上訴人負擔。
    事實及理由
一、查，上訴人於原審起訴主張被上訴人以其等積欠借款新台幣
    （下同）127萬6000元為由，向原法院聲請核發95年度促字
    第23805號支付命令確定（下稱系爭支付命令）後，即持系
    爭支付命令為執行名義，聲請執行其等財產（即原法院96年
    度執字第25509號清償債務強制執行事件，下稱系爭強制執
    行事件），惟因兩造間並無該借款存在，爰依民事訴訟法第
    247條規定，訴請確認兩造間就系爭強制執行事件之執行名
    義所載債權係出資款；並確認該執行名義不存在（見原審卷
    第93頁反面聲明所載）；嗣於本院審理中，上訴人以兩造間
    並無前開借款存在為由，請求將訴訟標的變更為依強制執行
    法第14條第1項規定，訴請撤銷系爭強制執行事件程序等情
    ，有卷附民事辯論意旨狀可憑（見本院卷第100頁）。本院
    認上訴人前開訴之變更，核與其原起訴請求之基礎事實同一
    ，依民事訴訟法第446條第1項但書、第255條第1項第2款規
    定，應予准許。準此，上訴人原起訴部分，因於本院為訴之
    變更，故原訴已失其效力，本院僅就變更之訴為審理，合先
    陳明。
二、上訴人主張：被上訴人於民國（下同）94年間投資前錦環保
    有限公司（下稱前錦公司），並於94年9月30日、同年10月6
    日各匯款50萬元予該公司法定代理人即上訴人乙○○（下稱
    乙○○），又於同年10月12日匯款27萬6000元予乙○○之配
    偶即上訴人丙○（下稱丙○），共計127萬6000元，且取得
    前錦公司之股份。詎被上訴人竟以伊等向其借款系爭127萬
    6000元為由，聲請核發系爭支付命令確定，並持該支付命令
    為執行名義聲請對伊等財產為強制執行，惟因系爭款項係屬
    投資款並非借款，而被上訴人以伊等未返還系爭127萬6000
    元，涉有詐欺罪嫌向台灣士林地方法院檢察署（下稱士林地
    檢署）提出告訴，經該署檢察官以系爭款項係屬投資款並非
    借款為由，將伊等予以不起訴處分，雖經被上訴人聲請再議
    ，亦經駁回再議而告確定；因該不起訴處分書係於系爭支付
    命令確定後所作成，自屬於執行名義成立後有妨礙被上訴人
    請求之事由，爰依強制執行法第14條第1項規定，訴請撤銷
    系爭強制執行程序等情。並於本院聲明：系爭強制執行事件
    之執行程序應予撤銷。
三、被上訴人則以：系爭支付命令確定與確定判決有同一效力，
    上訴人應提起再審之訴，而非提起本件債務人異議之訴；況
    系爭支付命令確定後，並未有消滅或妨礙債權人請求之事由
    發生，故上訴人提起本件債務人異議之訴為無理由等語，資
    為抗辯。並於本院答辯聲明：如主文所示。
四、查，(一)被上訴人於94年9月30日、同年10月6日各匯款50萬元
    予乙○○，又於同年10月12日匯款27萬6000元予丙○（共計
    127萬6000元）；(二)被上訴人並以上訴人積欠前開款項為由
    ，聲請原法院核發系爭支付命令確定後，並持該支付命令為
    執行名義聲請強制執行，該強制執行程序尚未終結；(三)被上
    訴人曾以上訴人未返還系爭127萬6000元，涉有詐欺罪嫌向
    士林地檢署提出告訴，並經該署檢察官予以不起訴處分，雖
    經被上訴人不服聲請再議，亦經駁回再議確定等情，有卷附
    彰化銀行匯款回條聯、系爭支付命令、士林地檢署95年度偵
    字第13887號不起訴處分書可憑（見原審卷第25至27頁、第9
    至10頁；本院卷第20、21、47頁），並經本院依職權調閱系
    爭支付命令及強制執行事件、前開不起訴處分偵查卷宗核閱
    無誤，且為兩造所不爭執（見原審卷第78至79頁），堪信為
    真。
五、本件應審究者為前開執行名義成立後，上訴人有無妨礙債權
    人（即被上訴人）請求之事由發生？茲論述如下：
(一)、按強制執行法第14條第1項規定之債務人異議之訴，須主張
    執行名義成立後，有消滅或妨礙債權人請求之事由發生，始
    得為之。所謂妨礙債權人請求之事由，則係指使依執行名義
    所命之給付，罹於不能行使之障礙而言；換言之，即可使執
    行名義所載請求之全部或一部暫難行使之事由，例如債權人
    同意延期、允許延期之法律施行、欠賦之停徵、債務人為同
    時履行之抗辯、債務人對請求之標的行使留置權、權利濫用
    或違反誠信原則（最高法院94年度台上字第671號判決意旨
    參照）。
(二)、上訴人主張前開執行名義（即系爭支付命令）成立後，有妨
    礙被上訴人請求之事由發生，無非係以士林地檢署95年度偵
    字第13887號不起訴處分書（下稱不起訴處分書）認定前開
    匯款係投資款，並非借款為據（見本院卷第20至21頁）。惟
    查：
    1.刑事訴訟所調查之證據，及刑事訴訟判決所認定之事實，
      非當然有拘束民事訴訟判決之效力（最高法院38年穗上字
      第87號判例意旨參照）。
    2.觀諸前開不起訴處分書係以丙○所經營之前錦公司（該公
      司法定代理人現登記為乙○○，見本院卷第104頁公司基
      本資料查詢）承購安麗清潔工程有限公司（下稱安麗公司
      ）位於台北縣五股鄉之車場及垃圾處理經營權，核與證人
      （即承購契約之見證人）陳松文於偵查中到庭證述前錦公
      司承購安麗公司之情節相符；及前錦公司員工楊麗琴、邱
      俊傑證述被上訴人常至安麗公司辦公室為由，認定前開匯
      款係屬投資款並非借款，故上訴人並未對被上訴人施以詐
      術之行為，故不成立詐欺犯行而為其等不起訴處分（見本
      院卷第20至21頁不起訴處分書理由三所示）。然：
      (1)、前錦公司於94年4月12日、同年月25日因承購前開車
          場及垃圾處理經營權，而分別於94年4月12日、同年
          月25日與安麗公司簽訂權利移轉契約書等情，固有卷
          附買賣契約書、合約書可憑（見士林地檢署95年度他
          字第2674號卷第34至35頁）；惟此與被上訴人先後於
          94年9月30日、同年10月6日、10月12日匯款計127萬
          6000元予上訴人，期間相隔約6月，是否即可謂被上
          訴人係因為投資前錦公司而匯款，尚非無疑；況上訴
          人主張被上訴人係為投資並入股前錦公司而為前開匯
          款，惟上訴人至今並未提出被上訴人已取得前錦公司
          股權之相關資料，且匯款原因有多端，自難僅憑前錦
          公司有承購安麗公司前開車場及垃圾處理經營權，即
          可謂被上訴人前開匯款係屬投資款，而非借款。
      (2)、另陳松文雖曾於偵查中證述被上訴人曾至前錦公司開
          會，並希望能看公司帳冊乙事（見士林地檢署95年度
          偵字第13887號卷〈下稱偵查卷〉第12頁）。惟被上
          訴人縱曾參與前錦公司之會議並查看帳冊，要與被上
          訴人前開匯款究竟係投資款或借款無涉，亦難因被上
          訴人曾參與前錦公司會議並看帳冊，即可驟認被上訴
          人係為投資前錦公司而為前開匯款。
      (3)、又前錦公司員工楊麗琴於偵查中固證稱被上訴人為投
          資前錦公司而匯款云云（見偵查卷第12頁）。然楊麗
          琴僅係前錦公司之受僱員工，被上訴人因何故而匯款
          予上訴人，要非屬其業務所得知悉之事項；且參酌楊
          麗琴自陳被上訴人係為投資而為前開匯款乙事，係經
          由丙○之告知（見偵查卷第11頁），且上訴人係因前
          開匯款未還，經被上訴人向士林地檢署提出詐欺告訴
          ，於偵查中始聲請傳訊楊麗琴作證，可徵楊麗琴於偵
          查中所為證述自有偏頗上訴人之虞，故楊麗琴前開證
          述亦難採為對上訴人有利之認定。
      (4)、另前錦公司員工邱俊傑於偵查中雖證述被上訴人係公
          司入股股東云云。惟證人邱俊傑亦自陳係因天天見被
          上訴人至安麗公司辦公室內坐，而認被上訴人應係入
          股股東等語（見偵查卷第13頁），可見邱俊傑所為被
          上訴人應係入股股東，係屬其個人臆測之詞。況被上
          訴人縱常至安麗公司辦公室內，亦與其是否因投資前
          錦公司而為前開匯款乙事無關；故邱俊傑前開證述仍
          難認定被上訴人係為投資前錦公司而匯款。
      (5)、況若被上訴人果係為投資前錦公司而匯款，則上訴人
          於95年9月20日親自簽收系爭支付命令（含民事支付
          命令聲請狀）時，明知被上訴人係以其等未返還「借
          款127萬6000元」為由，而為系爭支付命令之聲請，
          怎會未依法聲明異議並容任該支付命令確定之理？益
          證被上訴人顯非為投資前錦公司而匯款甚明。
      (6)、綜上，上訴人既無法提出其他證據，以資證明被上訴
          人係為投資前錦公司而為匯款，則上訴人以前開不起
          訴處分書認定前開匯款係投資款並非借款為由，主張
          系爭執行名義成立後，有妨礙被上訴人（即債權人）
          請求之事由發生云云，要無可取。
六、從而，上訴人依強制執行法第14條第1項規定，於本院所為
    訴之變更，請求將系爭強制執行事件之執行程序撤銷，為無
    理由，不應准許。
七、本件事證已臻明確，兩造其餘之攻擊或防禦方法，經本院審
    酌後認均與本件之結論無涉，茲不再一一論列，併予敘明。
八、據上論結，本件上訴人變更之訴為無理由，依民事訴訟法第
    第78條、第85條第1項前段，判決如主文。
中    華    民    國    97    年    9     月    30    日
                    民事第十三庭
                        審判長法  官  黃騰耀
                              法  官  陳姿岑
                              法  官  楊絮雲
正本係照原本作成。
不得上訴。
中    華    民    國    97    年    9     月    30    日
                              書記官  李華安


司法院資訊處製作；財團法人民間司法改革基金會備份。
